【裁判字號】    92,訴,1951
【裁判日期】    921224
【裁判案由】    分配表異議之訴
【裁判全文】
臺灣台南地方法院民事判決  九十二年度訴字第一九五一號
    原      告  乙○○
    訴訟代理人  吳明澤律師
    被      告  甲○○
右當事人間請求分配表異議之訴事件，本院判決如左：
    主    文
本院九十一年度執字第六九七五號執行事件，於民國（下同）九十二年八月十四日所
製作之「台灣台南地方法院執行金額計算書分配表」，應更正如附件所示：原告得分
配新台幣拾玖萬貳仟伍佰肆拾玖元；被告得分配貳拾壹萬玖仟肆佰壹拾柒元；表一
所有權人張清霖得分配壹萬柒仟捌佰貳拾壹元。
訴訟費用由被告負擔五分之三，餘由原告負擔。
    事實及理由
一、本件被告經合法通知，未於言詞辯論期日到場，核無民事訴訟法第三百八十六條
    所列各款情形，爰依原告之聲請，由其一造辯論而為判決。
二、原告主張：
(一)聲明：求為判決：被告應就鈞院九十一年度執字第六九七五號執行事件，於民國
    （下同）九十二年八月二十八日民事強制執行金額計算書分配表「表三」次序五
    分配金額新台幣（下同）六十一萬三千八百零八元，同意由原告領取。
（二）陳述：案外人吳次郎於八十八年十二月三十一日向原告借款六十萬元，吳次郎
      以其所有坐落台南縣楠西鄉○○○段二二五之四、二二五－五及二二五之八等
      地號三筆土地為原告供擔保，設定抵押權登記，有抵押權設定契約書及土地登
      記謄本可稽，被告於九十年五月十四日以買賣為原因，將上揭土地辦理所有權
      移轉登記成為所有人，亦有土地登記謄本之記載為憑，債務人吳次郎不依約清
      償抵押債務，經原告聲請鈞院以九十一年度拍字第一九五號民事裁定准予拍賣
      抵押物，即上述之不動產土地，被告九十二年九月十二日異議狀所指同段二二
      五－八號土地未在設定之範圍內，顯有誤會。鈞院九十一年度執字第六九七五
      號給付借款強制執行事件拍賣結果，於九十二年八月十四日製作「民事強制執
      行金額計算書分配表」，將原告之第二順位抵押權列入該分配表之表二，即列
      於同段二二五之二、二二七之一等地號，及四０建號等土地及建物拍賣所得金
      額內分配，因該等土地、建物不屬於原告設定抵押權登記之範圍，本來已不應
      就原告債權自此項拍賣金額受分配，而事實上亦不足以分配，有鈞院民事執行
      處九十二年八月十八日南院鵬九十一執速字第六九七五號函附強制執行計算書
      分配表可稽，原告對該分配表聲明異議，主張原告為同段二二五之四、二二五
      －五及二二五之八等地號三筆土地之第二順位抵押權人，其優先債權受分配應
      列入分配表之表三，即此三筆土地拍賣所得金額內予以分配。鈞院民事執行處
      於九十二年八月二十八日重作分配表，將原告抵押債權列入分配表之表三優先
      受償之結果，分金額六十一萬三千八百零八元不料債務人即被告竟於九十二年
      九月十二日具狀對第二次之分配表聲明異議，理由不外同段二二五之八號土地
      沒有設定第二順位抵押權登記予原告，不應由原告優先分配該筆土地拍賣所得
      金額云云，然查同段二二五之八號土地設定抵押權登記予原告之事實，既有不
      動產抵押權設定契約書、土地登記謄本及鈞院九十一年度拍字第一九五號民事
      裁定可稽，被告未予詳查所言顯與事實不符，無可採信，再以原告之抵押債權
      ，自作為其擔保之不動產拍賣所得金額優先受分配，本屬正確，而鈞院於製作
      第二次之分配表所排定之順序亦屬公平。綜上所陳，鈞院民事執行處所為債權
      人即原告之分配金額，並無不當，而被告對鈞院九十二年八月二十八日強制執
      行金額計算書分配表聲明異議，則顯無理由，被告應同意原告領取該筆分配款
      等語。
（三）證據：提出抵押權設定契約書影本一份、他項權利證明書影本一份、土地登記
      謄本三份、被告民事異議狀影本一份、本院民事執行處九十二年八月十八日南
      院鵬九十一執速字第六九七五號函附強制執行計算書分配表影本一份、原告聲
      明異議狀影本一份、本院民事執行處九十二年八月二十九日南院鵬九十一執速
      字第六九七五號函附強制執行計算書分配表影本一份、本院九十一年度拍字第
      一九五號裁定影本一份等為憑。
三、被告部分：被告未於言詞辯論期日到場，亦未提出書狀為有利於己之主張或陳述
    。
四、本院依職權調閱本院九十一年度執字第六九七五號強制執行事件卷宗（含九十一
    年度執字第二七三九三號拍賣抵押物執行卷宗）。
五、得心證之理由：
（一）原告所主張之事實，有其提出之前揭書證等為憑，並經本院調閱本院九十一年
      度執字第六九七五號強制執行事件卷宗（含九十一年度執字第二七三九三號拍
      賣抵押物執行卷宗）核閱明確，堪認原告所陳事實為真。惟本院九十一年度執
      字第六九七五號強制執行事件所拍賣之不動產共計三批，分別為表一所列債務
      人張清霖所有坐落台南縣楠西鄉○○○段二二七－八地號拍賣所得價金六萬二
      千元、表二所列債務人即被告甲○○所有同段二二五－二、二二七－一地號及
      四０建號拍賣所得價金七十七萬九千元，表三所列債務人即被告甲○○所有同
      段二二五－四、二二五－五、二二五－八地號拍賣所得價金一百三十七萬元。
      此三部分不動產均由訴外人台南區中小企業銀行股份有限公司設定第一順位抵
      押權，而原告所設定之第二順位抵押權則僅存在於表三所列之同段二二五－四
      、二二五－五、二二五－八地號部分，訴外人台南區中小企業銀行股份有限公
      司設定之第一順位抵押權，其債權原本加計至九十二年六月十六日止之利息、
      違約金總額為一百五十四萬六千八百九十七元，然該三批不動產拍賣總額合計
      達二百二十一萬一千元，扣除優先分配之執行費用二萬九千八百三十元（含表
      一執行費七百十九元、表二執行費九千零三十元、表三執行費一萬五千八百八
      十一元、四千二百元）後，尚餘二百十八萬一千一百七十元，已超過訴外人台
      南區中小企業銀行股份有限公司設定之第一順位抵押權，其債權原本加計至九
      十二年六月十六日止之利息、違約金總額一百五十四萬六千八百九十七元，亦
      即分配予第一順位抵押權人台南區中小企業銀行股份有限公司後，該三批不動
      產尚有殘值六十三萬四千二百七十三元，此殘值如何分配，關係到第二順位抵
      押權人及所有權人之利害，亦即如依表一、表二、表三之次序而為分配，則表
      三之第二順位抵押權人即原告將可獲得六十一萬八千零八元，而所有權人張清
      霖及甲○○各僅獲得七千九百八十九元，惟如採表一、表三、表二之次序而為
      分配，則原告除可取得支出之執行費用外，其第二順位抵押權則無法獲得分毫
      之分配，而表二之所有權人即被告甲○○與表一之所有權人張清霖則可獲得合
      計六十三萬九千七百八十七元之總額，此因採取不同之分配次序，造成所有權
      人與第二順位抵押權人間利害關係繫於不穩定，是無論採取何次序而為分配，
      皆無法達成公平受償之要求。
（二）按數抵押物共同擔保同一抵押債權，而各抵押物總值超過抵押債權時，應依各
      抵押物之價值比例分擔之，為對其後順位之抵押權及所有權人最公平之方式。
      本院九十一年度執字第六九七五號債權人台南區中小企業銀行股份有限公司對
      所列表一、表二、表三之不動產，均係共同擔保其最高限額抵押權三百七十五
      萬元之抵押債權，債權人台南區中小企業銀行股份有限公司所有最高限額抵押
      債權本金為一百二十萬元，另計算至各該不動產拍賣日期九十二年六月十六日
      止之利息及違約金，總計為一百五十四萬六千八百九十七元，而表一所示不動
      產拍賣所得金額為六萬二千元，扣除優先受償之執行費用七百十九元後，餘六
      萬一千二百八十一元；表二所示不動產拍賣所得金額為七十七萬九千元，扣除
      優先受償之執行費用九千零三十元後，餘七十六萬九千九百七十元；表三所示
      不動產拍賣所得金額為一百三十七萬元，扣除優先受償之執行費用一萬五千八
      百八十一元及四千二百元後，餘一百三十四萬九千九百十九元，總合為二百十
      八萬一千一百七十元，其比例為0000000/0000000 ，經比例核算結果：
      表一所示不動產應分擔額為四萬三千四百六十元，餘一萬七千八百二十一元；
      表二所示不動產應分擔額為五十四萬六千零六十七元，餘二十二萬三千九百零
      三元，再扣除應徵稅款後，餘二十一萬九千四百十七元；表三所示不動產應分
      擔額為九十五萬七千三百七十元，餘三十九萬二千五百四十九元，此餘額供為
      清償原告所有之第二順位抵押權所擔保之債權。
（三）本件強制執行，依前項核算結果，表一之所有權人張清霖原可取回餘款一萬七
      千八百二十一元，表二之所有權人即被告甲○○原可取回餘款二十一萬九千四
      百十七元，表三之第二順位抵押權人即原告原可獲得三十九萬二千五百四十九
      元供清償其第二順位抵押債權。雖表一所有權人張清霖對於本院民事執行處於
      九十二年八月二十八日重作之分配表並未提出異議，惟九十二年八月二十八日
      重作之分配表，係因原告對於本院九十二年八月十四日所作之分配表提出異議
      後，本院民事執行處依原告所為聲明異議而更正之分配方案，而原分配方案中
      ，表一所有權人張清霖與被告甲○○相同，原均可取回三十一萬四千八百九十
      三元，其後因原告之聲明異議而為更正，致所有權人張清霖得取回之數額亦隨
      同未確定，另更正之分配方案亦因被告具狀為反對之陳述，本件原告始依強制
      執行法第四十一條之規定，對為反對陳述之被告提起本件分配表異議之訴，是
      本件分配表異議之訴，對於相關之人各得獲得多少金額之分配，應依原製作即
      本院八十二年八月十四日所作之第一次分配方案定之，是雖表一所有權人張清
      霖對於本院民事執行處於九十二年八月二十八日重作之分配表並未提出異議，
      其仍可取回表一拍賣後分擔之餘額一萬七千八百二十一元。原告得分配三十九
      萬二千五百四十九元之抵押債權額，被告得取回表二拍賣後分擔之餘額二十一
      萬九千四百十七元，其詳均如附表「九十二年十一月二十六日台灣台南地方法
      院執行金額計算書分配表」所載內容，爰為判決如主文所示。
五、據上論結：本件原告之訴為一部有理由、一部無理由，並依民事訴訟法第三百八
    十五條第一項前段、第七十九條，判決如主文。
中      華      民      國    九十二    年    十  二    月    二十四    日
                              臺灣台南地方法院民事第一庭
~B法      官  王國忠
右為正本係照原本作成
如對本判決不服，須於判決送達後二十日內向本院提出上訴狀
中      華      民      國    九十二    年    十  二    月    二十四    日
~B法院書記官  孫鈴堯


司法院資訊處製作；財團法人民間司法改革基金會備份。
